【裁判字號】    91,訴,43
【裁判日期】    920124
【裁判案由】    妨害投票等
【裁判全文】
臺灣澎湖地方法院刑事判決                            九十一年度訴字第四三號
    公  訴  人  臺灣澎湖地方法院檢察署檢察官
    被      告  乙○○  女  二.
                丙○○  女  四.
                甲○○  男  四.
右列被告等因妨害投票等案件，經檢察官提起公訴（九十一年度偵字第三九二號），
本院判決如左：
    主  文
乙○○、丙○○、甲○○均無罪。
理  由
一、公訴意旨略為：被告乙○○、丙○○、甲○○為支持澎湖縣七美鄉所選舉之第十
    五屆縣議員、第十四屆鄉長候選人，雖無遷移至戶籍地實際居住之意思，仍基於
    使公務員登載不實及妨害投票之犯意，以虛報遷入戶口（俗稱幽靈人口）之非法
    方式，陸續向澎湖縣七美鄉戶政事務所虛報遷出原地址，其中乙○○於民國九十
    年六月十一日自高雄市○○區○○街五十巷一號三樓遷至澎湖縣七美鄉南港村一
    三號，丙○○於九十年六月二十九日自高雄市前鎮區鎮○○街三九五巷十一號三
    樓之一遷至澎湖縣七美鄉平和村二九號，甲○○於九十年八月十六日自高雄市○○區○○街三六號遷至澎湖縣七美鄉平和村三七號，俾於九十一年一月二十六日
    舉行澎湖縣第十四屆鄉長、第十五屆縣議員選舉時，前往七美鄉各投票所投票，
    使戶政機關及澎湖縣選舉委員會之公務員，將不實之戶籍遷移紀錄及選舉人資料
    登載於職務上所掌之戶籍、選舉簿冊內，足生損害於七美鄉鄉民及戶政機關對戶
    政管理之正確性。殆九十一年一月二十六日投票日當天，乙○○、丙○○、甲○○即前往戶籍所在地之各該投票所投票，致使七美鄉鄉長、縣議員選舉投票發生
    不正確結果，因認被告三人涉嫌行使使公務員登載不實文書罪及妨害投票罪。
二、公訴人認定被告乙○○、丙○○、甲○○涉犯上述罪名，係以：被告三人均自承
    平時居住高雄市，且其等遷移戶籍後，經戶政事務所會同警方查處結果，皆未實
    際居住，卻仍於投票日前往投票等情，有戶卡片、戶口查察通報單、戶籍登記催
    告書、選舉人名冊可資證明，而遷移戶籍之時間均在選舉人名冊造冊前幾月所為
    ，時機顯非巧合等事證，作為主要論據。
三、訊據被告乙○○、丙○○、甲○○均堅決否認有妨害投票、偽造文書犯行，被告
    乙○○辯稱：因為丈夫擔任遠洋漁船船員，長期不在家，所以遷回七美鄉母親家
    中長時間居住等語；被告丙○○辯稱：由於與配偶離婚，子女也已成人，為了照
    顧父親並陪伴母親，所以回到七美家中居住等語；被告甲○○辯稱：由於母親單
    獨在七美鄉居住，經常要回去居住照顧，所以遷移戶籍等語。
四、按犯罪事實應依證據認定之，無證據不得推定其犯罪事實，刑事訴訟法第一百五
    十四條定有明文。又刑法第二百十四條之使公務員登載不實罪，須一經他人申報
    ，公務員即有依申報內容登載之義務，始足構成，而有關戶籍申請登記如有不實
    情形，依據戶籍法第二十五條、第五十四條、第五十六條規定，戶政機關除科以
    行政罰鍰外，並得逕行撤銷其遷入登記，該管公務員顯有查核之義務，應無刑法
    第二百十四條之適用，最高法院九十一年九月五日（九十一）台文字第ＯＯ五七
    五號函附法律問題研究意見可資參照。經查：
（一）公訴人認為被告乙○○、丙○○、甲○○虛報戶籍遷入，因而起訴被告行使公
      務員登載不實文書罪名部分，參照上述最高法院法律問題研究意見，應認戶政
      機關公務員對於戶籍登記有實質查核義務，選務機關公務員則根據查核後之戶
      籍資料從事登載，均非被告一有戶籍登記之申請，上述公務員即有登載義務，
      因此，並無證據證明被告有使公務員登載不實之犯行，亦查無其他證據證明被
      告有行使上述登載不實之文書，此部份應為被告三人無罪之判決，合先敘明。
（二）被告乙○○於九十年六月十一日，自行至澎湖縣七美鄉戶政事務所將戶籍遷入
      澎湖縣七美鄉南港村一三號母親戶內一節，有遷入戶籍登記申請書一紙附卷可
      稽（偵查卷第三十頁），其於遷址後，警方曾於同年七月三日至其戶內查訪，
      被告乙○○確實居住上址無誤，亦有戶卡片副頁可資證明（偵查卷第七一頁背
      面），足見被告乙○○所稱遷址後在戶籍地居住三個月左右等語，應值採信。
      參酌其於八十九年間才與配偶呂育光結婚，至今尚無子女，又未就業，而呂育
      光於九十年間從事遠洋漁船工作，長期出海在外等情，有卷內戶籍謄本、工作
      證明書可憑（本院卷第二八頁、第四一頁），則被告乙○○在孤身一人之情形
      下，遷址至出生地之七美鄉陪伴獨居母親，而將生活法律關係之重心置於該地
      ，並實際繼續居住該地長達三月，自不能認為是不實遷移戶籍。再者，被告乙○○若欲自高雄市虛報遷入戶籍，委託親友代辦即可，不必支付大筆交通費用
      並耗費大量時間親自為之，故被告乙○○此舉，顯與一般幽靈人口案件委託他
      人遷移戶籍，並在同一戶籍內設籍多人之情形不同，更難認定被告乙○○遷址
      之初，已預見將來行使投票權而具備妨害投票之犯意。至於澎湖縣警察局望安
      分局於九十年十一月三日、同月五日，雖二次至被告乙○○戶籍地址查訪未遇
      ，而由高雄市政府警察局鼓山分局新濱派出所於九十年十二月初認定被告乙○○仍居住高雄市原戶籍地，有會辦單、戶口查察通報單、戶籍登記催告書、戶
      卡片附卷可稽（偵查卷第二九頁以下、第七一頁），但上述警員查報結果，只
      能證明被告有一個多月時間離開澎湖縣七美鄉，並不足以影響被告乙○○先前
      合法遷移戶籍及實際繼續居住事實，故被告乙○○本於七美鄉當地居民之身分
      ，於隔年一月二十六日在澎湖縣七美鄉投票，屬選舉權之合法行使，不應認定
      為以不正當方法取得投票權影響選舉結果，此外，復查無其他積極證據足認被
      告乙○○有妨害投票犯行，應為被告乙○○無罪判決之諭知。
（三）被告丙○○於九十年六月二十九日，自行至澎湖縣七美鄉戶政事務所將戶籍遷
      入澎湖縣七美鄉平和村二九號父母親戶內一節，有遷入戶籍登記申請書一紙附
      卷可稽（偵查卷第四頁），其於遷址後，警方曾於同年七月十日至其戶內查訪
      ，被告丙○○確實居住上址無誤，亦有戶卡片副頁可資證明（偵查卷第五九頁
      背面），足見被告丙○○經常居住戶籍地，參酌被告丙○○與配偶已經離異，
      子女早已成年，其於八十七年十二月十日以前，也設籍澎湖縣七美鄉同址之內
      ，九十年間被告丙○○父親身體不佳，與母親在澎湖縣七美鄉相依為命，又於
      同年八月間發現胃癌，經短期住院後延至同年十一月六日死亡，有卷內診斷證
      明書、戶籍謄本附卷可稽（偵查卷第一Ｏ四頁、一Ｏ五頁），則被告丙○○在
      毫無家累之情形下，遷址返回故鄉照顧雙親，並於父親臨終之際經常居住該地
      ，屬事理之常，故被告丙○○所稱遷址後半數以上時間居住戶籍地等語，應值
      採信，而被告丙○○將生活法律關係之重心置於該地，自不能認為是不實遷移
      戶籍。再者，被告丙○○若欲自高雄市虛報遷入戶籍，委託親友代辦即可，不
      必支付大筆交通費用並耗費大量時間親自為之，故被告丙○○此舉，顯與一般
      幽靈人口案件委託他人遷移戶籍，並在同一戶籍內設籍多人之情形不同，更難
      認定被告丙○○遷址之初，已預見將來行使投票權而具備妨害投票之犯意。況
      且，被告丙○○於父親罹患不治疾病之情形下，遭逢人生重大變故，此段期間
      照顧父親猶力有未逮，豈有心思從事妨害投票犯行。至於澎湖縣警察局望安分
      局於九十年十月九日、十月二十三日，雖二次至被告丙○○七美鄉戶籍地址查
      訪未遇，但高雄市政府警察局前鎮分局前鎮派出所於九十年十二月十四日至其
      高雄市原戶籍地復查也未能查得，僅鄰居表示居住該處等情，有會辦單、戶口
      查察通報單、戶籍登記催告書、戶卡片附卷可稽（偵查卷第三頁以下、第五九
      頁），因而，上述警員查報結果，只能證明查報期間被告丙○○均不在前後戶
      籍所在地，並不足以否定被告丙○○可能長期實際繼續居住澎湖縣七美鄉之事
      實，故被告丙○○本於七美鄉當地居民之身分，於隔年一月二十六日在澎湖縣
      七美鄉投票，屬選舉權之合法行使，不應認定為以不正當方法取得投票權影響
      選舉結果，此外，復查無其他積極證據足認被告丙○○有妨害投票犯行，應為
      被告丙○○無罪判決之諭知。
（四）被告甲○○於九十年八月十六日，自行至澎湖縣七美鄉戶政事務所將戶籍遷入
      澎湖縣七美鄉平和村三七號母親戶內一節，有遷入戶籍登記申請書一紙附卷可
      稽（偵查卷第六四頁），其於遷址後，警方曾於同年九月二日、隔年一月二十
      七日至其戶內查訪，被告甲○○確實居住上址無誤，亦有戶卡片副頁可資證明
      （偵查卷第六三頁背面），足見被告甲○○所稱經常往返工作地之高雄及戶籍
      地之七美鄉一節，應堪採信。參酌被告甲○○於七十九年十月三日結婚後雖育
      有兩子，並在高雄地區工作，但因租屋關係，始終未曾在高雄市覓得固定居住
      地點，而五次以上與家人反覆遷居高雄、七美兩地等情，有戶籍謄本在卷可憑
      （本院卷第九六頁），而被告甲○○母親雖與被告甲○○之弟朱長和共同居住
      澎湖縣七美鄉，但朱長和因酒精中毒，於九十年五、六月間住院療養，延至同
      年十一月十八日死亡，亦有戶籍謄本、診斷書各一紙附卷可證（本院卷第九八
      頁、第九九頁），則被告甲○○在主觀上並無久住高雄固定地點之意思，客觀
      上也無條件租屋長期居住之情形下，仍以經常往返之七美故鄉作為其住所，以
      兼顧自己生活法律關係之重心並探視照料母親，尚不能認定為不實遷移戶籍。
      再者，被告甲○○若欲自高雄市虛報遷入戶籍，委託親友代辦即可，不必支付
      大筆交通費用並耗費大量時間親自為之，故被告甲○○此舉，顯與一般幽靈人
      口案件委託他人遷移戶籍，並在同一戶籍內設籍多人之情形不同，更難認定被
      告甲○○遷址之初，已預見將來行使投票權而具備妨害投票之犯意。至於澎湖
      縣警察局望安分局於九十年十一月五日至被告甲○○七美鄉戶籍地址查訪未遇
      ，而由高雄市苓雅區戶政事務所認定居住原戶籍地等情，雖有會辦單、戶口查
      察通報單、戶籍登記催告書、戶卡片附卷可稽（偵查卷第一七頁以下、第六三
      頁），然而，如前所述，澎湖縣警察局望安分局亦曾兩次查得被告甲○○居住
      七美鄉戶籍地，則單憑澎湖縣七美鄉、高雄市苓雅區兩地警方各一次之查報結
      果，即認定被告甲○○實際居住地點不在澎湖縣七美鄉，恐嫌率斷，證據之評
      價上亦不無失衡之處，故被告甲○○本於久住澎湖縣七美鄉之意思及實際居住
      之事實，以七美鄉當地居民之身分，於隔年一月二十六日在澎湖縣七美鄉投票
      ，應屬選舉權之合法行使，不應認定為以不正當方法取得投票權影響選舉結果
      ，此外，復查無其他積極證據足認被告甲○○有妨害投票犯行，應為被告甲○○無罪判決之諭知。
據上論斷，應依刑事訴訟法第三百零一條第一項，判決如主文。
本案經檢察官王全中到庭執行職務。
中      華      民      國      九十二      年    一    月    二十四    日
                               臺 灣 澎 湖 地 方 法 院 刑 事 庭
                                     法    官  陳     介     安
右正本證明與原本無異。
如不服本判決，應於判決送達後十日內，向本院提出上訴狀（須附繕本）。
中      華      民      國      九十二      年    一    月    二十七    日
             書 記 官  劉     竹     苞


司法院資訊處製作；財團法人民間司法改革基金會備份。
